臺灣臺中地方法院刑事判決
111年度簡上字第295號
上  訴  人    
即  被  告  陳翰脩


選任辯護人  陳婉寧律師
            邢建緯律師
上列上訴人即被告因重利案件，不服本院臺中簡易庭中華民國11
1 年5 月19日111 年度中簡字第577 號第一審簡易判決（聲請簡
易判決處刑案號：臺灣臺中地方檢察署110 年度偵字第40769  
號），提起上訴，本院管轄之第二審合議庭判決如下：
　　主　　文
原判決撤銷。
丙○○犯重利罪，處有期徒刑貳月，如易科罰金，以新臺幣壹仟元
折算壹日。未扣案之犯罪所得新臺幣貳萬柒仟元沒收，於全部或
一部不能沒收或不宜執行沒收時，追徵其價額。
　　犯罪事實
一、丙○○（綽號「馬爺」）先前曾借貸款項予乙○○之友人楊思瑜
    ，乙○○乃知悉可向丙○○借款週轉，而丙○○得知乙○○需款孔急
    後，於民國110 年5 月20日中午12時許，在臺中市○區○○路0
    0號「中國醫藥大學附設醫院」，竟基於重利之犯意，同意
    貸以新臺幣（下同）3 萬元予乙○○，並以每10天為1 期，收
    取每期6000元之利息，如逾期繳款1 天即罰款1000元，且借
    款時需先收取利息6000元，乙○○因面臨需要現款應急之經濟
    壓力，乃未及細想而應允該貸款條件，丙○○即乘乙○○急迫、
    輕率、處於難以求助處境而急需現金之際，於預扣利息6000
    元後，交付現金2 萬4000元予乙○○，其後乙○○依約陸續匯款
    共計2 萬1000元利息至丙○○所指定不知情友人廖襄宜名下中
    國信託商業銀行帳號000-000000000000號帳戶（下稱中信商
    銀帳戶）內，丙○○再自中信商銀帳戶內取得該等款項，而以
    此方式獲取年息達730%與原本顯不相當之重利，即丙○○於借
    款之初已先向乙○○收取之利息6000元，與乙○○事後所匯款之
    利息2 萬1000元，共計2 萬7000元。嗣因乙○○無力償還借款
    而報警處理，並配合警方以償還債務為由，於110 年11月25
    日晚間10時15分許，邀約丙○○在臺中市○○區○○路000 號前見
    面，丙○○赴約後為在場埋伏之員警所逮捕，復經警當場扣得
    乙○○向丙○○借款時所簽立發票日110 年5 月20日、面額9 萬
    元、票號WG0000000之本票1 張，始悉上情。 
二、案經臺中市政府警察局霧峰分局報告臺灣臺中地方檢察署檢
    察官偵查後聲請簡易判決處刑。
    理  　由
壹、程序方面
一、本案審理範圍：
　㈠按110 年6 月18日刑事訴訟法第348 條修正施行前已繫屬於
    第一審或第二審法院之案件，在修正施行後始因上訴而繫屬
    於第二審或第三審法院者，應適用修正後規定以定其上訴範
    圍（最高法院111 年度台上字第1323號刑事判決意旨參照）
    。而上訴得明示僅就判決之刑、沒收或保安處分一部為之，
    修正後刑事訴訟法第348 條第3 項定有明文。準此，上訴權
    人就下級審判決聲明不服提起上訴時，依現行法律規定，得
    在明示其範圍之前提下，擇定僅就該判決之「刑」（包括宣
    告刑、執行刑）、「沒收」、「保安處分」等部分單獨提起
    上訴，而與修正前認為上開法律效果與犯罪事實及所犯罪名
    處於絕對不可分之過往見解明顯有別。此時上訴審法院之審
    查範圍，將因上訴權人行使其程序上之處分權而受有限制，
    除與前揭單獨上訴部分具有互相牽動之不可分關係、為免發
    生裁判歧異之特殊考量外，原則上不再實質審查下級審法院
    所認定之犯罪事實及罪名，亦即應以下級審法院所認定之犯
    罪事實及罪名，作為審認其所諭知「刑」、「沒收」、「保
    安處分」是否違法不當之判斷基礎。
　㈡檢察官認被告丙○○涉犯刑法第344 條第1 項之重利罪嫌，並
    聲請簡易判決處刑，嗣經原審判決有罪在案，被告不服該判
    決而提起上訴，並於111 年7 月15日繫屬於本院，有本院11
    1 年7 月13日函暨其上之本院收文戳章附卷可考（本院簡上
    卷第7 頁）。參諸被告於本院審理期間陳稱：就一審判決全
    部上訴，我沒有趁乙○○之危而借錢給乙○○，乙○○沒有急迫情
    形，她借錢是要借給楊思瑜用的等語（本院簡上卷第111 、
    112 、212 、241 頁）。顯見被告就原審所為本院111 年度
    中簡字第577 號刑事簡易判決（下稱原判決），業已明示就
    原判決全部提起上訴，是依前開說明，本院審判範圍乃被告
    被訴事實之全部。
二、本判決所引用被告以外之人於審判外之陳述，檢察官、被告
    、辯護人於本院審理時均未聲明異議（本院簡上卷第111 至
    120 、211 至248 頁），本院審酌該等證據資料作成之情況
    ，核無違法取證或其他瑕疵，且與待證事實有關連性，認為
    適當得為證據，依刑事訴訟法第159 條之5 規定，均有證據
    能力。
三、另本判決所引用之非供述證據，查無違反法定程序取得之情
    形，依刑事訴訟法第158 條之4 規定之反面解釋，均具有證
    據能力。
貳、實體認定之依據
一、訊據被告固坦承於上開時、地借款予被害人乙○○，惟矢口否
    認有何重利犯行，辯稱：我沒有趁乙○○之危而借錢給乙○○，
    乙○○那時候說她做看護，1 個月有6 萬多元，她跟我借3 萬
    元，叫我不用想太多，乙○○沒有急迫情形，最後乙○○跟我說
    她是幫朋友楊思瑜借的，乙○○沒辦法還的時候，我也沒有再
    怎麼催乙○○，是乙○○到110 年8 、9 月的時候主動說要還我
    錢云云；其辯護人則提出辯護意旨略以：乙○○是幫楊思瑜借
    款來度過難關，而願意擔任人頭來借貸、負擔高額的利率，
    可見乙○○是深思熟慮以後才會做出這個決定，並沒有急迫、
    輕率的情形，乙○○自己說她的月薪將近6 萬元，並沒有難以
    求助的狀態，而乙○○會去借錢，也是因為楊思瑜之前有還利
    息，乙○○也證稱她除了跟被告借款以外，還有跟其他地下錢
    莊借貸，所以乙○○不是無經驗的狀況，另外被告借貸予楊思
    瑜的案件，即111 年度中簡字第919 號，該案是判處拘役40
    日，並且給予緩刑，但是原審卻判處有期徒刑3 月，此量刑
    違反比例原則，希望能改判拘役刑，給被告自新之機會等語
    。惟查：
　㈠被告於110 年5 月20日中午12時許，在臺中市○區○○路00號「
    中國醫藥大學附設醫院」，貸以3 萬元予被害人，並以每10
    天為1 期，收取每期6000元之利息，如逾期繳款1 天即罰款
    1000元，且借款時需先收取利息6000元，被害人應允該貸款
    條件，被告即於預扣利息6000元後，交付現金2 萬4000元予
    被害人，其後被害人依約陸續匯款共計2 萬1000元利息至被
    告所指定不知情證人廖襄宜名下中信商銀帳戶內，被告再自
    中信商銀帳戶內取得該等款項，而共計收取2 萬7000元之利
    息，嗣被害人以欲還款為由與被告相約於110 年11月25日晚
    間10時15分許，在臺中市○○區○○路000 號前見面，被告赴約
    後，即遭在場埋伏之員警所逮捕，復經警當場扣得被害人向
    被告借款時所簽立發票日110 年5 月20日、面額9  萬元、
    票號WG0000000之本票1 張等情，業據被告於警詢、偵訊、
    本院準備程序、審理時供承在卷（偵卷第57至60、111 、11
    2 頁，本院簡上卷第111 至120 、211 至248 頁），核與證
    人即被害人乙○○、證人廖襄宜於警詢、本院審理中所為證述
    大致相符（偵卷第61至63、65、66、69至71頁，本院簡上卷
    第211 至248 頁），並有中國信託商業銀行股份有限公司11
    1 年1 月12日函暨檢附中信商銀帳戶開戶基本資料及交易明
    細、指認犯罪嫌疑人紀錄表及附件、搜索扣押筆錄、扣押物
    品目錄表、扣押物品收據、本票影本、扣押物品清單、被告
    與被害人之通訊軟體LINE對話紀錄截圖等件附卷可稽（核交
    卷第9 至33頁，偵卷第67、68、77至80、81、83 、85、115
     頁，本院簡上卷第125 至156 頁），是此部分事實堪予認
    定。
　㈡按刑法上之重利罪，以乘他人急迫、輕率、無經驗或難以求
    助之處境，貸以金錢或其他物品，而取得與原本顯不相當之
    重利者為要件。換言之，重利罪是行為人利用現已存在於被
    害人與行為人間的弱勢不對等，進而與被害人訂立單方面由
    行為人決定交易條件的金錢借貸契約。縱被害人在重利交易
    行為中，未有資訊的不對等、物理及心理強制力的壓迫或遭
    受隱瞞，具自由意思而「同意」為財產之處分，惟立法者顯
    然透過重利罪調整被害人自我負責之要件，即當被害人具有
    「處於急迫、輕率、無經驗或難以求助之處境」的弱勢情狀
    時，則否定被害人自我負責之能力，而將重利交易所生之財
    產損害歸由行為人負責。本罪所謂「急迫」指在經濟上急需
    資金的困境或壓力，尚無須至必陷於危難的程度；所謂「輕
    率」乃指個人未能慎重思考交易之利害關係，而草率作出決
    定；所謂「無經驗」係指被害人欠缺借貸須以支付顯不相當
    重利為對價之相關知識與警覺，致其察覺力與判斷力受限者
    均屬之，並不以被害人有無實際借貸經驗為唯一判斷標準。
    亦即，縱被害人曾有實際舉債的生活經驗，亦不代表其對日
    後償還本息金錢之多寡或償還期限之久暫，具有一定理解程
    度之計算與權衡能力；所謂「難以求助之處境」為103年6月
    18日修法時所增列，依其修正理由：「本條構成要件原為『
    乘他人急迫、輕率或無經驗』，惟考量若干情形可能未能為
    上開情形所涵蓋，為避免法律適用上之漏洞，爰於第1項增
    列『難以求助之處境』之情形。」等語，惟未說明何種情況屬
    於難以求助之處境或為原構成要件「乘他人急迫、輕率或無
    經驗」所無法涵蓋。因所謂「乘他人急迫、輕率或無經驗」
    等情狀，從客觀角度理解均屬「難以求助之處境」之弱勢情
    狀，立法者既以「難以求助之處境」作為本罪適用上之漏洞
    填補，應屬一種概括規定，即應參考德國刑法重利罪構成要
    件除急迫、無經驗外所包括的「判斷力欠缺」（乃被害人由
    於心智能力方面低弱，顯現出無法透過經驗彌補之弱勢，使
    其透過理性動機引導自己的能力降低，或使其正確地衡量契
    約的給付與對待給付，進而評斷交易締結之經濟後果的能力
    顯著下降）或「顯著意志薄弱」（即面對刺激、引誘、拐騙
    ，被害人對於重利要求的抗拒能力顯然低於參與相同交易情
    狀的一般人）等弱勢情狀，亦屬所謂「難以求助之處境」範
    疇之一（最高法院110 年度台上字第6180號刑事判決意旨參
    照）。
　㈢依證人乙○○於警詢中證述：我當時遇到資金需求，我朋友介
    紹說有人可以放款給我，因為走投無路，只好跟被告求助，
    我希望能解決債務，我已經被逼到走投無路了等語（偵卷第
    61、63頁）；於本院審理時證稱：當初是為了從小到大的朋
    友楊思瑜才借這筆錢，我跟楊思瑜認識20幾年，楊思瑜那時
    候一直要我幫她的忙，我有多餘的錢會借她，之後楊思瑜急
    需要大筆的錢，我沒辦法幫楊思瑜，楊思瑜就介紹被告給我
    ，要我出面借錢讓她用，因為我本身信用不良無法透過正常
    的管道借錢，當時疫情很嚴重，也沒有人願意借錢給我，之
    前楊思瑜的小孩因為腦膜炎變成植物人，拖了很久的時間，
    楊思瑜為了這個小孩付出很多，加上她工作有遇到困難、房
    租繳不出來，就被房東趕走又搬家，楊思瑜有跟被告借過錢
    ，但是她還不出來，所以無法繼續跟被告借錢，楊思瑜的經
    濟狀況很不好，我基於與楊思瑜是認識20幾年的朋友，才出
    面幫楊思瑜的忙，我沒辦法請楊思瑜搬來暫時跟我一起住，
    因為我家人不同意，楊思瑜當時跟我說她真的是資金上週轉
    不過來要我幫她，我擔心楊思瑜的狀況，我那時候有借幾千
    元給楊思瑜，可是我自己家裡面也有開銷要給，因為我沒有
    多餘的錢再借給楊思瑜，才決定去借高利貸等語（本院簡上
    卷第217 至219 、222 、233 、234 頁），足徵證人乙○○知
    悉案外人楊思瑜因子女患病之故而使生活陷入困頓，不僅無
    力償還自己所借之高利貸，也因為無力繳納房租而僅能搬出
    租屋處時，於力所能及之範圍內，雖曾借款幾千元予案外人
    楊思瑜，然案外人楊思瑜之資金需求，已超出證人乙○○所能
    負擔之程度，而案外人楊思瑜又不斷央求證人乙○○給予金錢
    上之幫助，證人乙○○見案外人楊思瑜斯時走投無路、經濟窘
    迫，自己卻無法向親友、金融機構或其他合法放款業者貸得
    款項，以提供現款予案外人楊思瑜應急，為協助認識達20餘
    年之朋友即案外人楊思瑜度過難關，乃於面臨金錢上迫切需
    求之情況下，遂未慎重思考交易之利害關係，即向被告借款
    。從而，被告利用證人乙○○陷於急迫、輕率、難以求助之處
    境，而貸以金錢予證人乙○○一事，堪可認定。
  ㈣揆諸前揭說明，縱使被害人在借貸行為中，未有資訊的不對
    等、物理及心理強制力的壓迫或遭受隱瞞，具自由意思而「
    同意」借款，不論被害人借款原因為何，只要行為人利用現
    已存在於被害人與行為人間的弱勢不對等，進而與被害人訂
    立單方面由行為人決定交易條件的金錢借貸契約，並藉此收
    取重利，即該當於重利罪之構成要件。關於被告借款予證人
    乙○○之條件乃以每10天為1 期，收取每期6000元之利息，如
    逾期繳款1 天即罰款1000元一節，業認定如前，倘若證人乙
    ○○當時可向金融機構、其他合法放款業者貸得款項，或向親
    友籌得現款，抑或得以理性思考向被告借款後所需承擔之後
    果，殊無可能接受如此嚴苛之借款條件，益見被告確係為幫
    助案外人楊思瑜解決燃眉之急，乃未謹慎思考即草率地決定
    向被告借款，是以，被告於本院審理時辯稱：乙○○是要幫楊
    思瑜借錢，而願意擔任人頭來借貸並負擔高額的利率，可見
    乙○○是經過深思熟慮才會做出借款的決定，故乙○○沒有急迫
    、輕率的情形云云（本院簡上卷第241 、247 頁），顯係忽
    略證人乙○○當時護友心切、徬徨無助之處境，而無足取。參
    以，證人乙○○於本院審理時所證：我於110 年5 月20日之前
    有向被告借過1 次錢，也是借3 萬元，實拿2 萬4000元，利
    息10天6000元，不含本金，當時是幫楊思瑜借的，利息跟本
    金都是楊思瑜付的，楊思瑜有還清本息，所以110 年5 月20
    日又再借1 筆錢，這次還不出來是因為楊思瑜沒辦法還，我
    就這次借款也有付利息等語（本院簡上卷第220 、221 頁）
    ，可知證人乙○○於110 年5 月20日前為幫助案外人楊思瑜已
    向被告借款過1 次，然該次借款之本息均由案外人楊思瑜支
    付且清償完畢，而案外人楊思瑜仍有資金需求，證人乙○○乃
    於110 年5 月20日另向被告借款3 萬元，故證人乙○○非無可
    能因案外人楊思瑜先前有償還借款本息，以致輕忽案外人楊
    思瑜之償債能力、經濟狀況恐遜於前次借款時，即出面借款
    以供案外人楊思瑜使用，職此，自不能以證人乙○○先前已有
    借貸經驗，即率謂證人乙○○於上開時、地向被告借款時，對
    其日後償還本息之多寡、期限，具有一定理解、判斷能力，
    故被告於本院審理時辯稱：乙○○會向我借錢，是因為楊思瑜
    之前有還利息，而且乙○○除了跟我借款以外，也有向其他地
    下錢莊借貸，所以乙○○不是無經驗云云（本院簡上卷第247 
    頁），同無可採。
　㈤再者，所謂「取得與原本顯不相當之重利」，係指就原本、
    利率、期間核算，並參酌當地之習慣、金融動態與經濟狀況
    ，予以客觀之判斷，較之一般債務之利息，顯有特殊之超額
    者而言（最高法院109 年度台上字第5120號刑事判決意旨參
    照）。另按刑法第344 條重利罪之成立，係以行為人經由貸
    放款項而向借款人取得與原本顯不相當之重利為其犯罪構成
    要件之一，自應以行為人已經取得重利，方屬既遂，而重利
    罪並無處罰未遂犯之特別規定。此所謂取得，固不以取得現
    款為必要，然仍須以行為人已實際取得重利或其財產上價值
    者，始足當之（最高法院102 年度台上字第4738號刑事判決
    意旨參照）。又借款人首次向行為人借款時，行為人已先預
    扣第一期重利利息，則行為人已收取與原本顯不相當之重利
    ，要無疑義（最高法院88年度台上字第2614號刑事判決意旨
    參照）。換言之，刑事實務既認行為人於出借款項予借款人
    之初，如有先向借款人收取（預扣）利息，即屬刑法第344 
    條第1 項規定所稱之收取重利行為，應認首期利息已由借款
    人交付予行為人收受，僅因簡化給付流程或省去收付之繁瑣
    ，故由行為人逕以預扣方式為之，此一首期利息數額自不得
    再從出借款項中之本金扣除。否則，如於計算借款利率時，
    認為借款本金僅能以行為人實際交付予借款人之數額為限，
    無異將預扣利息部分視同從未交付予行為人取得，此時若於
    判斷重利罪是否既遂時，卻又逕認預扣首期利息即視為已收
    取重利，即有矛盾之情。準此以言，證人乙○○所借款項之預
    扣利息數額、計息方式等，業經認定如前，則經換算後該筆
    借款之年利率為730%（年利率之計算式：「約定利息金額」
    ÷ 「借款金額」÷ 「約定利息計算日數」× 365 日× 100%，
    小數點以下無條件捨去，即6000元÷ 3 萬元÷ 10日× 365 日
    ×100%＝730%），此不僅遠高於民法第203 條所定週年利率為
    5%之法定利率，及同法第205 條所定之約定週年利率最高為
    16% 之限制，且以民間借貸利息通常為月利率2 、3 分（即
    年利率24% 、36% ），或當舖業法第11條第2 項所定年利率
    最高不得超過30% 之規定而論，被告所約定之年利率亦高出
    數倍。審諸我國目前低利率時代之社會經濟狀況、金融業與
    一般民間利率、民法及當舖業法有關利率之規定，被告以上
    開年利率向證人乙○○收取利息，顯較一般債務之利息有特殊
    超額，自屬「與原本顯不相當之重利」甚明。且依證人乙○○
    於警詢中證稱：我於110 年5 月20日跟被告借3 萬元，預扣
    利息6000元後，實拿2 萬4000元，共還了3 萬2000元等語（
    偵卷第62頁）；佐以，被告於警詢時供承：我借3 萬元給乙
    ○○，乙○○實拿2 萬4000元，因為有先扣1  期的利息起來，
    利息的計算方式是每10天1 期，1 期利息是6000元不含本金
    ，乙○○每個月要付1 萬8000元利息給我，我到目前為止僅收
    到2 萬7000元利息，不知道乙○○所說多出的5000元是怎麼來
    的等語（偵卷第58、59頁），則互核證人乙○○、被告上開所
    述及卷內事證，即難徒以證人乙○○片面所述，而驟認其於警
    詢中所言已給付3 萬2000元利息一節為可採，應認被告就該
    筆借款除借貸予證人乙○○時所先行收取之6000元部分，後續
    只取得2 萬1000元利息，即共計取得2 萬7000元之利息。
　㈥末按刑法上之重利罪固不處罰未遂，僅約定重利者，尚不足
    當之，然如行為人已取得重利即為既遂，縱其本金猶未獲得
    清償，仍無解於罪責之成立（最高法院89年度台上字第2761
    號刑事判決意旨參照）。有關被告借貸予證人乙○○之借款，
    其本金迄今尚未收回乙情，此經證人乙○○於本院審理時證稱
    就110 年5 月20日這筆借款還不出來等語（本院簡上卷第22
    0 頁），及被告於本院審理中陳稱：乙○○告訴我這筆錢是她
    幫楊思瑜借的時候，借款本金、利息都還沒有付完等語甚明
    （本院簡上卷第243 頁），然被告於貸款之初，既已先行收
    取6000元利息，嗣後亦有陸續收受2 萬1000元利息，行為即
    屬既遂，自不因證人乙○○尚未償還本金，即可影響其重利罪
    責之成立。
二、綜上所陳，本案事證已臻明確，被告及其辯護人前開所辯各
    節均有未洽，委無足取，被告上開犯行堪以認定，應依法論
    科。
參、論罪科刑
一、按利息既係由本金支分出之從權利，故在刑法修正刪除連續
    犯與常業重利罪之規定後，刑法第344 條規定之重利罪，即
    應按行為人金錢消費借貸契約之件數，計算其所犯罪數。是
    核被告所為，係犯刑法第344 條第1 項之重利罪。
二、又被告雖有數次向證人乙○○收取重利之行為，惟該等收取重
    利之舉係本於同一金錢消費借貸契約而生，僅能論以接續犯
    之一罪。　　
肆、撤銷改判之理由
一、原審經審理結果，認為被告重利犯行明確而予論科，固非無
    見。惟查：被告借貸3 萬元予證人乙○○時，其先向證人乙○○
    收取首期利息6000元，僅在於節省金錢往返、收付之不便，
    非可憑此逕認被告借貸予證人乙○○之本金係2 萬4000元，否
    則如何可認被告於收取6000元之際，其重利犯行業已既遂，
    此不無矛盾之情，是於計算被告所收取重利之年利率時，應
    以3 萬元作為基準，業經本院論述如前。原審未見及此，以
    2 萬4000元作為計算年利率之依據，此部分之認事用法自有
    可議，難認允洽。
二、上訴理由之審酌：　
　㈠被告上訴意旨略以：我沒有趁乙○○之危而借錢給乙○○，乙○○
    沒有急迫情形，她借錢是要借給楊思瑜用的，乙○○既然願意
    擔任人頭來借貸、負擔高額的利率，可見乙○○是深思熟慮以
    後才做出這個決定，並沒有急迫、輕率的情形，且依乙○○所
    述之月薪，並沒有難以求助的狀態，乙○○也曾向其他地下錢
    莊借貸，所以乙○○不是無經驗的狀況，我沒有構成重利罪，
    若法院認為我仍成立重利罪，我借貸予楊思瑜的案件，即11
    1 年度中簡字第919 號，該案是判處拘役40日並給予緩刑，
    但是原審卻判處有期徒刑3 月，此量刑違反比例原則，希望
    能改判拘役刑等語。
　㈡惟查，有關被告否認涉有重利犯行之辯解如何不足採信，均
    經本院逐一指駁論述如上，茲不贅言。又按不同案件，縱屬
    同一類型之犯罪，因犯罪行為人不同，犯罪情節迥異，犯罪
    所生之危險及損害亦不盡相同，法院就個案之量刑，於審酌
    全案之犯罪情狀而為整體綜合之觀察，苟係以行為人之責任
    為基礎，並已斟酌刑法第57條各款所列情狀，倘其刑之量定
    並未逾越公平正義之精神，客觀上亦不生量刑輕重之裁量權
    濫用，自不得比附援引他案之量刑情形，指摘本案量刑失當
    而違背罪刑相當原則（最高法院109 年度台上字第2062號刑
    事判決意旨參照），被告上訴意旨雖執其先前所涉重利犯行
    ，前經本院以111 年度中簡字第919 號判決判處拘役40日，
    緩刑2 年（下稱另案）為由，而稱原審未判處拘役刑係違反
    比例原則云云，惟被告於另案中係坦承犯罪，此有本院訊問
    筆錄附卷為憑（本院簡上卷第104 、105 頁），對照被告於
    本案偵審期間始終否認犯罪，二者之犯後態度迥然有別，難
    認原審未判處拘役刑或未給予緩刑，有何違反比例原則之處
    ；何況個別案件之犯罪情節未盡相同，基於「個案拘束原則
    」，本院仍應參酌本案全部事證獨立審判，而毋庸受限於其
    他相異事件所作成之量刑結論，尤不得以此率認原判決所諭
    知之刑度有何違誤。另依刑法第57條第8 款規定，犯罪行為
    人違反義務之程度乃科刑輕重標準之一，原審未以被告與證
    人乙○○所約定之借款本金3 萬元為準，而誤以實際交付之現
    金數額2 萬4000元計算被告所收取重利之年利率，致其計算
    所得之年利率913%高於本院所認定之730%而有違誤一節，已
    如前述，此自足以影響法院量刑輕重之判斷，而攸關被告量
    刑之基礎事實既有變更，則被告上訴意旨指摘原判決量刑過
    重，尚非無據。從而，被告上訴理由否認犯罪及主張原審量
    刑違反比例原則部分雖非可採，然原審所認定之年利率既有
    違誤，所為量刑結論已難謂允洽，即屬無可維持，被告上訴
    尚非全無理由，應由本院將原判決予以撤銷改判。
三、爰以行為人之責任為基礎，審酌被告正值壯年，竟不思以正
    當方式賺取所需，卻利用證人乙○○需款孔急貸以現款而牟重
    利，有害社會善良風俗，且使證人乙○○在經濟上之處境更加
    困難，所為實有可議；並考量被告迄今未與證人乙○○達成和
    （調）解，及否認犯行等犯後態度；參以，被告此前有其餘
    不法犯行經法院論罪科刑之情，有臺灣高等法院被告前案紀
    錄表在卷可按（本院簡上卷第169 至182 頁），該等案件雖
    未使被告於本案之犯行構成累犯，惟於量刑時應併予斟酌；
    兼衡被告於本院審理時自述大專肄業之智識程度、目前從事
    犬隻運輸業務、經濟狀況普通、無未成年子女之生活狀況（
    本院簡上卷第244 頁），暨其犯罪之動機、目的、手段、所
    取得之重利數額及利率高低等一切情狀，量處如主文所示之
    刑，並諭知易科罰金之折算標準。
四、末按犯罪所得，屬於犯罪行為人者，沒收之，前2 項之沒收
    ，於全部或一部不能沒收或不宜執行沒收時，追徵其價額，
    刑法第38條之1第1 項前段、第3 項定有明文。上述規定旨
    在澈底剝奪犯罪行為人因犯罪而直接、間接所得，或因犯罪
    所生之財物及相關利益，以貫徹任何人都不能坐享或保有犯
    罪所得或犯罪所生利益之理念，藉以杜絕犯罪誘因，而遏阻
    犯罪。並為優先保障被害人因犯罪所生之求償權，限於個案
    已實際合法發還被害人時，始無庸沒收。故如犯罪所得已實
    際合法發還被害人，或被害人已因犯罪行為人和解賠償而完
    全填補其損害者，自不得再對犯罪行為人之犯罪所得宣告沒
    收，以免犯罪行為人遭受雙重剝奪（最高法院106 年度台上
    字第1877號刑事判決意旨參照）。被告向證人乙○○收取之利
    息共計2 萬7000元，屬其所涉普通重利罪之犯罪所得，又全
    部沾染不法而無庸扣除一般合法放款可收取之利息數額，且
    被告迄今並未將上開利息實際發還證人乙○○，應依刑法第38
    條之1 第1 項前段、第3 項之規定，諭知沒收，於全部或一
    部不能沒收或不宜執行沒收時，追徵其價額。公訴意旨認應
    沒收之犯罪所得金額為3 萬8000元，要非允洽，無以採之。
五、至扣案發票日110 年5 月20日、面額9 萬元、票號WG000000
    0 之本票1 張，乃證人乙○○為向被告借款，而簽發及交付予
    被告以供擔保還款之用，係屬被告貸款予證人乙○○之債權憑
    據及擔保，被告就超過法定利息部分雖無民法上請求權，但
    仍需依憑上開文件主張其關於本金及合法利息之權利，且證
    人乙○○清償借款後，亦可依法請求返還，自難認係被告犯罪
    所得之物，而無宣告沒收之餘地（最高法院92年度台上字第
    2923號刑事判決同此結論），併此敘明。
據上論斷，應依刑事訴訟法第455 條之1 第1 項、第3 項、第36
9 條第1 項前段、第364 條、第299 條第1 項前段，刑法第344 
 條第1 項、第41條第1 項前段、第38條之1 第1 項前段、第3  
項，刑法施行法第1 條之1 第1 項，判決如主文。
本案經檢察官林依成聲請簡易判決處刑，檢察官甲○到庭執行職
務。
中　　華　　民　　國　 111　　年　　9 　　月　　20　　日
                  刑事第四庭　審判長法　官  黃佳琪

　　　　　　　　　　　　　　　　　　法　官　魏威至　

　　　　　　　　　　　　　　　　　　法　官  劉依伶
不得上訴。
以上正本證明與原本無異。
　　　　　　　　　　　　　　　　　　書記官  盧弈捷
中　　華　　民　　國　 111　　年　　9 　　月　　20　　日
附錄本案論罪科刑法條：
中華民國刑法第344條
（重利罪）
乘他人急迫、輕率、無經驗或難以求助之處境，貸以金錢或其他
物品，而取得與原本顯不相當之重利者，處3年以下有期徒刑、
拘役或科或併科30萬元以下罰金。
前項重利，包括手續費、保管費、違約金及其他與借貸相關之費
用。